臺灣高等法院臺中分院刑事判決　　　　　　　　　　九十年度上訴字第一三八六號
　　上　訴　人　台灣台中地方法院檢察署檢察官
　　被　　　告　甲○○
　　選任辯護人　張居德
　　被　　　告　戊○○
　　選任辯護人　陳大俊
　　　　　　　　張秀瑜
右上訴人因被告等貪污治罪條例案件，不服臺灣臺中地方法院八十九年度訴字第二二
五九號中華民國九十年五月三十一日第一審判決（起訴案號：臺灣臺中地方法院檢察
署八十九年度偵字第一○二一二號），提起上訴，本院判決如左：
    主   　 文
原判決撤銷。
甲○○公務機關主管長官對於受其委託承辦公務之人員，明知貪污有據而不為舉發，
處有期徒刑壹年貳月，褫奪公權肆年。
戊○○共同連續依法令從事公務之人員，對於主管之事務，明知違背法令，直接圖利
其他人不法之利益，因而獲得利益，處有期徒刑陸年，褫奪公權肆年。
    事    　實
一、甲○○在民國八十八年間係台中縣和平鄉鄉長，於同年九二一震災期間負責綜理
    督導和平鄉鄉公所辦理救災復建等相關業務，戊○○則係和平鄉平等村村長、林
    清隆（已死亡，由原審諭知不受理判決）為平等村村幹事，二人由鄉長授權負責
    承辦平等村九二一震災住屋毀損全、半倒慰助金及租金補貼之受理申請、判定審
    查等業務，均為依據法令從事於公務之人員，其等均明知內政部為辦理九二一大
    地震受災區住屋全倒、半倒慰助金發放事宜，於民國八十八年九月三十日頒佈（
    ８８）內社字第八八八五四六五號函，以規範受災區住屋全倒、半倒之認定標準
    及受災戶慰助金、租金之核發事項，其中有關受災住屋半倒之認定標準分別規定
    於該函說明二之第一、三、四點，內容分別為：（一）受災戶住屋屋頂瓦片連同
    椽木塌毀面積超過三分之一，或鋼筋混凝土造成住屋屋頂之樓板、橫樑因災龜裂
    毀損，非經修建不能居住、或住屋修建費用為重建費用之百分之五十以上者。（
    二）受災戶住屋之受災情形，依前述標準認定如有爭議，應同工務（建設）單位
    共同會勘認定。另有關住屋全倒、半倒慰助金之發放標準則為：受災戶住屋全倒
    、半倒者，其救助及慰問金之發放對象，以災前戶籍登記為準，且實際居住於受
    災屋之現住戶，由戶長或現住人具領，未居住於受災毀損住屋者，不予發給。詎
    戊○○、林清隆竟基於共同圖利如附表所示之詹坤煌等四十四戶及對於職務上掌
    管文書公務員登載不實之概括犯意聯絡，對於附表所示詹坤煌等住屋受損情形，
    均不符合前開內政部函規定半倒標準，而於初次勘查後逕予認定符合半倒之標準
    ，並由林清隆於職務上所掌九二一震災住屋勘查報表上，關於上開四十四戶受災
    情形均不實填載房屋均半倒，再由戊○○於林清隆所作成不實之勘查表蓋上核可
    章後，再送交和平鄉公所民政課承辦人丙○○做書面審查，以圖使詹坤煌等四十
    四人獲得新台幣（下同）十萬元之慰助金及三萬元至三十二萬四千元不等之租金
    之不法利益，足以生損害於政府核發慰助金之正確性及公平性及增加政府財政支
    出之負擔。該案經和平鄉公所兼民政課課長己○○審核後，呈交給鄉長甲○○核
    定，暫以預付款科目發放慰助金及租金合計一千零九十八萬八千元。嗣於八十八
    年十一月中旬，因己○○接獲平等村民檢舉函檢舉前開勘查表有不實情形，即指
    示該課承辦人丙○○於同年十一月二十四日將該檢舉情事簽報予鄉長甲○○，並
    於函內簽擬函告平等村辦公室立即停止發放慰助金、租金補助款及建議由該鄉建
    設課會同平等村辦公室進行複查及鑑定等二項意見，經甲○○於同年十二月二日
    核准該簽呈所擬意見後，和平鄉公所即以八十八年十二月二日（８８）和鄉民字
    第一五三九０號函通知平等村辦公室立即停止發放前開慰助金及租金補助款，並
    會同該鄉建設課（建管單位）進行複勘鑑定。詎林清隆於獲知上開停止發放慰助
    金及租金補助款（之通知）後，仍執意將該補助款全數發放與詹坤煌等四十四戶
    ，而建設課則於八十八年十二月三、四日指派技士鄭永松與戊○○、林清隆二人
    共同進行受災戶災屋之複勘，然對於上開災屋是否符合內政部前揭函示中之半倒
    標準，並未能達成共識，為釐清受災屋複勘認定之責任歸屬，甲○○乃數度召集
    乙○○、己○○及丙○○等三人，針對前述議題加以研商。然事後甲○○知悉戊○○、林清隆二人已將前開補助款全數發放後，雖明知戊○○、林清隆二人係以
    不實之勘查表以圖使渠等親友詹坤煌等四十四戶獲得不法利益，竟意圖對戊○○
    及林清隆等二人上開之貪污犯行故不予以舉發，乃不接受乙○○所提出依照前揭
    內政部函示說明二第四點之規定即逕由和平鄉公所民政及建設課共同核定上開平
    等村詹坤煌等四十四戶災屋不符合「半倒」之認定標準，並依法追討溢發之補助
    金之意見，仍裁示由乙○○及丙○○於八十九年一月十二日，共同赴平等村進行
    第二次複勘，並依戊○○及林清隆二人前所判定之結果將詹坤煌等四十四戶災屋
    判定為符合半倒之標準，並於八十九年二月一日於建設課之簽呈意見上批示「速
    複勘不得有誤」，然乙○○及丙○○等人因堅持不願負擔認定不實之責，乃於鄉
    公所之勘查表上註明「危屋全、半倒判定，請村長、村幹事判定」。嗣後因該案
    已有民眾向司法機關檢舉，建設課為釐清本案之責任歸屬，乃於八十九年三月一
    日將該課複勘平等村詹坤煌等人住屋不符合內政部前揭函文有關「半倒」之認定
    標準結果，再次簽報甲○○核示，然甲○○仍不願據以舉發戊○○及林清隆圖利
    詹坤煌等四十四戶之不法犯行，仍以「本案已逕行由司法單位調查中，俟調查結
    果後再議」批示意見，並將該件簽呈存參，意圖掩蓋上揭林清隆及戊○○圖利他
    人之犯行而故不為舉發。
二、案經法務部調查局臺中縣調查站移送台灣台中地方法院檢察署檢察官偵查起訴。
    理      由
一、訊據被告甲○○、戊○○均矢口否認上開犯行，被告甲○○於審理中辯稱：其為
    和平鄉鄉長，和平鄉內共有八個村，關於九二一地震慰助金及租金補助款係由村
    長、村幹事認定後，再送交鄉公所書面審核及發放補助款，平等村詹坤煌等四十
    四戶之半倒房屋補助款係由平等村認定後再送鄉公所核定，我於八十八年十一月
    二十三日前往梨山勘查時就有聽到勘驗不實之情形，即主動請和平鄉公所兼民政
    課課長己○○去調查，並於同年十二月二日發函給平等村要其停止發放慰助金及
    租金補助款，且請建管單位乙○○等人會同前往複勘鑑定，當時因為九二一大地
    震後和平鄉損害嚴重、事務繁忙，我每天忙著和救災單位或上級各部會長官聯繫
    或開會討論，並未與林清隆、戊○○及乙○○、己○○、丙○○等人單獨就平等
    村之複勘結果召開會議，及作成仍由村長、村幹事認定之決議；至於我未檢舉平
    等村不法情事是因本所建管課均未將兩次複勘結果彙整妥當簽報上來，所以我並
    不知道該四十四住戶是否符合半倒之規定，另因本件檢調單位已在偵查中，我希
    望在事實不明下由檢調單位調查清楚，乃於公文批示俟調查結果後再議，並非包
    庇不法不予檢舉云云。被告戊○○則於審理中辯以：在調查站被偵訊時，才由調
    查員提示上開內政部函給我，那時我才知悉該函之內容，另因平等村之災情不嚴
    重，故開始時我並未申請補助，係以衛星電話向鄉公所建設課回報災情不嚴重不
    申請補助，另我因腳痛風原預定於八十八年九月二十日開刀，故九二一大地震時
    我人在台中，因地震而延後開刀，地震後才從台北繞道回平等村數日，再於八十
    八年十月二十日至台中市中國醫藥學院附設醫院看門診，並於同年十一月六日住
    院開刀，至同年十一月十五日出院，出院後在台中親戚家休養，中間除同年十二
    月三日左右有回山上住了三天以外，直到同年十二月底才回到平等村，我不在平
    等村時，都由林清隆代理，職章亦由林清隆保管使用，我並未參與詹坤煌等四十
    四戶慰助金及租金補助款之申請及發放業務，詹坤煌等四十四戶申請表上之印章
    均非我所蓋，我亦未參與複勘，至於在調查站中坦承有參與八十八年十二月三日
    之複勘，是因為當時想要迴護村幹事林清隆，實際上我對於申請發放補助款之業
    務均未參與云云。惟查：
　(一)臺灣地區於八十八年九月二十一日發生大地震後，內政部為辦理九二一大地震受
    災區住屋全倒、半倒慰助金發放事宜，於民國八十八年九月三十日頒佈（８８）
    內社字第八八八五四六五號函，以規範受災區住屋全倒、半倒之認定標準及受災
    戶慰助金、租金之核發事項，其中有關受災住屋半倒之認定標準分別規定於該函
    說明二之第一、三、四點，內容分別為：(1)受災戶住屋屋頂瓦片連同椽木塌毀面
    積超過三分之一，或鋼筋混凝土造成住屋屋頂之樓板、橫樑因災龜裂毀損，非經
    修建不能居住、或住屋修建費用為重建費用之百分之五十以上者。(2)受災戶住屋
    因遭砂石掩埋或積砂泥，其面積及深度達簷高二分之一以上者。(3)受災戶住屋之
    受災情形，依前述標準認定如有爭議，應同工務（建設）單位共同會勘認定。而
    關於住戶全倒、半倒慰助金之發放程序，該函說明第三之第二點內容為：「各村
    里幹事應於八十八年十月五日前完成查報送鄉（鎮、市）公所核定發放」。受災
    戶租金補助之發放部份，該函說明第四之第二點則說明：「上開租金補助，受災
    戶應於八十八年十月三十一日前填妥申請表，檢附房屋所有權狀影本、戶籍資料
    影本經由村里長或幹事認定後，送鄉（鎮、市）公所確實審核發給」。此有上開
    內政部函文附卷足憑（原審卷第六十九頁）。本件台中縣政府係於八十八年十月
    一日將上開函文轉知和平鄉鄉公所，該公所於收受台中縣政府所傳真之上開函件
    後，即由鄉公所民政課員丙○○於八十八年十月初發文予和平鄉包括平等村在內
    之轄下八村之村長、村幹事，並檢附該內政部函文，要求各村村長及村幹事應依
    該內政部函頒之規定辦理查報各村房屋全半倒情形及認定事宜，此業據證人即台
    中縣和平鄉鄉公所民政課員丙○○於台中縣調查查站證述明確（八十九年度他字
    卷第一三四七號卷第二○一頁），核與同案被告林清隆於調查站所供：「九二一
    震災發生後，和平鄉公所於八十八年十月上旬通知里（應為村之誤）辦公室可依
    照內政部八十八年九月三十日台內社字第八八八五四六五號函規定受理震災受
    災戶房屋全半倒慰助金及租金補助費申請：：」等語相符（同上卷第十頁），並
    有台中縣政府八十九年十月二十三日八九府社助字第二八七七三一號函及被告甲○○庭呈上開函文傳真影本附卷足參（參原審卷第六十八頁、第一五九頁；見該
    函文右上方所示傳真日期為西元九九年十月一日上午十二時○七分）。又上開函
    文經台中縣政府函達和平鄉公所後，由被告即鄉長甲○○於該公函批示，嗣經承
    辦人員轉知被告即平等村村長戊○○、村幹事林清隆，且渠等均了解該函中認定
    受災戶房屋半倒之標準，並據以審查受災戶房屋是否符合補助情形乙節，亦據被
    告甲○○、戊○○及林清隆分別於調查站及偵、審中供承不諱（八十九年度他字
    卷第一三四七號卷第十頁正、反面、第一九二頁、第二一六頁正、反面、，本院
    卷第三十一頁、第二一三頁），足見渠等三人對上開內政部函文所規定受災戶申
    請慰助金、租金補助之房屋受損標準均知之甚稔。雖被告戊○○於審理中否認知
    悉上揭函文內容，辯稱係至本件調查站訊問時始行知悉內容，證人丙○○並於原
    審審理中附合其詞證稱上揭函文及勘查報表等文件是在八十八年十月底才由平等
    村收到云云，惟據原審函請台灣中區郵政管理局，就九二一大地震後，由台中縣
    和平鄉公所送往平等村之郵件有無中斷？是否改由其它路線運送？當時平信及掛
    號信件各約需多少時間？及地震前平信及掛號信件送達時間各為幾日？何時恢復
    正常遞送？等情查明，經東勢郵局函覆第二、三點稱：「：二九二一地震後東西
    橫貫公路坍方嚴重，因此中斷所有和平鄉公所送往平等村之郵件自八十八年九月
    二十一日至八十八年九月二十三日止完全中斷。三自八十八年九月二十四日起本
    局將和平鄉公所送往平等村之平信及掛號郵件改經豐原轉發台北再經宜蘭郵局轉
    走橫貫公路宜蘭支線至梨山郵局再分發至平等村三個郵政代辦所，約需四至五天
    即可妥投」等語，此有東勢郵局九十年一月九日0000000之二號函附卷可
    憑（原審卷第二二五頁），參以證人丙○○、被告林清隆既分別於調查站供稱，
    由丙○○將上揭內政部函文等資料於八十八年十月一日發文予包括平等村在內之
    下轄各村，林清隆確於八十八年十月初知悉上揭函文內容，並持連同該函文收受
    之勘查報表據以勘查受災戶房屋（如前所述），則依案重初供原則及前開九二一
    地震期間和平鄉與平等村間郵件投遞時間互核，自以渠等於調查站所稱於八十八
    年十月初將上揭函文送達予平等村之證據資料為可採，是被告戊○○及證人丙○○嗣於原審所供，顯係犯後飾卸及迴護之詞，諉難採信。
　(二)台中縣和平鄉公所於收受內政部前揭函文後，由鄉長即被告甲○○批示轉知轄內
    包括平等村在內之各村長及村幹事，並依該函文所載內容由鄉長授權村長及村幹
    事負責承辦平等村九二一震災住屋毀損全、半倒慰助金及租金補貼之受理申請、
    判定審查等業務乙節，此業據被告甲○○、戊○○、林清隆、證人己○○等於調
    查站及審理中供述明確（八十九年度他字卷第一三四七號卷第十頁、第一五七頁
    、第一八五頁、第一九一頁、第二○五頁，原審卷第三十頁、第三十二頁，本院
    卷第九十一頁），足徵被告即台中縣和平鄉平等村長戊○○、平等村幹事林清隆
    二人均為公務機關主管長官委託承辦公務之人員。戊○○、林清隆二人於收悉前
    揭和平鄉公所轉達之勘查標準、內容函文及相關九二一震災住戶勘查報表後，旋
    分別於八十八年十月間對平等村轄內居民宣導政府有補助租金及發放慰助金事宜
    ，而平等村村內與被告甲○○、戊○○、林清隆及和平鄉公所民政課職員丙○○
    、原民政課長何金生等人有如後附表所示親友關係及台中縣議會前議員白清文之
    侄白鴻均、和平鄉公所調解委員哈踴優豹等平等村住戶，或經戊○○、林清隆等
    人告知；或經鄰友告知此等消息後，即對被告戊○○、林清隆等人請託委其處理
    申領前開補助及慰助金事宜，嗣戊○○、林清隆即分別會同管區員警於八十八年
    十月、十一月間實地到場對如附表所示四十四戶（包括林清隆所有並無居住事實
    之建物部份）住戶進行住屋勘災查報之工作，此部份事實除據被告戊○○、林清
    隆於偵查中供承不諱外，被告即和平鄉平等村長戊○○於上開勘災期間確有實地
    到場對受有房屋損害之住戶房屋進行勘查乙節，並據證人陳清信、洪高竹、宋春
    來、詹林美月、林茂祥、林鄭秀玉、黃金英、梁一正、林輝清、林榮昇、陳清文
    、洪進榮、何文生、詹楊秀鳳、楊美花等人於調查站指證屬實（八十九年度他字
    卷第一三四七號卷第十九頁、第五十五頁反面、第二十八頁、第三十二頁、第六
    十頁、第六十四頁、第八十七頁反面、第四十五頁、第一○一頁反面、第一○二
    頁反面、第一○五頁正、反面、第一一一頁、第一一二頁、第一二○頁、第一二
    四頁反面、第一二八頁反面、第一三三頁），足見被告戊○○於本件中至少對前
    開住戶部份及林清隆對其等勘查之房屋僅受有如後附表所示損害情形，既當場勘
    查，均應知悉情況甚詳。而本件如附表所示該四十四戶之初次勘驗日期分別為（
    下述日期均為八十八年，年度省略）：詹坤煌－－十月二十九日、陳清良－－十
    月二十五日、朱春來－－十月二十九日、詹林美月－－十月十五日、黃志學－－
    十月二十九日、林清隆－－十月二十九日、詹雅各－－十月二十九日、陳清信－
    －十月十五日、黃秀造－－十月二十九日、林茂祥－－十月二十九日、林鄭秀玉
    －－十月二十五日、洪高竹－－十月十五日、黃國盛－－十月二十四日、黃陳阿
    市－－十月十四日、詹豐義－－十月二十九日、陳貴光－－十月十五日、黃金英
    －－十月二十九日（同黃國盛同屋）、林輝清－－十月二十九日、李陳清勇－－
    十月二十五日、徐忠新－－十月二十五日、林榮昇－－十月二十五日、詹德明－
    －十月二十五日、黃文根－－十月二十五日、梁一正－－十月二十五日、何誠武
    －－十月二十五日、鄭成功－－十月二十九日、林葉惜－－十月二十五日（乙○○母親）、陳清文－－十月二十九日、楊漢鐘－－十一月十一日、楊金盛－－十
    一月十五日、何碧玉、十一月十五日、詹楊秀鳳－－十一月十八日、洪進榮－－
    十一月十五日、陳保達－－十一月十九日、蔣梅蘭－－十一月二十八日、哈踴優
    豹－－十一月二十八日、胡明光－－（未載日期）、何文生－－（未載日期）、
    何精鎮－－十一月三十日、白蘇美秀－－十一月二十五日、鄭俊銘－－十一月二
    十五日、林玉美－－十一月二十五日、黃林鳳嬌－－十一月二十五日、白鴻鈞－
    －十一月二十五日，有平等村九二一震災住屋勘查報四十四份可稽，並經被告林
    清隆確認無訛，其時間係自八十八年十月十四日至十一月二十八日，被告戊○○
    雖另辯以：上開申請補助勘災期間因伊腳痛風原預定於八十八年九月二十日開刀
    ，故九二一大地震時伊人在台中，因地震而延後開刀，地震後才從台北繞道回平
    等村數日，再於八十八年十月二十日至台中市中國醫藥學院附設醫院看門診，並
    於同年十一月六日住院開刀，至同年十一月十五日出院，出院後在台中親戚家休
    養，中間除同年十二月三日左右有回山上住了三天以外，直到同年十二月底才回
    到平等村，伊不在平等村時，都由林清隆代理，職章亦由林清隆保管使用，伊並
    未參與詹坤煌等四十四戶慰助金及租金補助款之申請及發放業務，詹坤煌等四十
    四戶申請表上之印章均非伊所蓋，實際上我對於申請發放補助款之業務均未參與
    云云，然依卷附中國醫藥學院附設醫院診斷證明書、初診病歷紀錄、出院病歷紀
    錄等觀之，被告戊○○係因嚴重痛風，行動不便，曾於八十八年十一月一日至中
    國醫藥學院初診、十一月五日住院、十一月六日開刀，同年十一月十一日即出院
    ，嗣分別於十一月十五日、十一月二十三日、十二月六日、八十九年一月三日回
    院門診治療，迨至八十九年一月十九日始再度住院、於八十九年一月二十日開刀
    手術，並於同日出院，嗣多次回院門診治療，此有前開中國醫藥學院附設醫院診
    斷證明書、初診病歷紀錄、出院病歷紀錄等附卷足參（原審卷第四十八至第六十
    一頁），足認被告戊○○於八十八年十月十四日至十一月二十八日期間並非全程
    均住院接受治療，雖被告戊○○另辯稱其開刀出院後係前往台中親戚家休養，並
    無回到平等村，且證人鄭成功、劉春隆、羅學良、詹黃麗滿、楊天瑤、林惠娟、
    賴志昇、胡洪秀花、何誠武已於原審審理時分別結證明確云云，惟觀諸證人鄭成
    功、劉春隆二人之證詞，就被告戊○○於九二一地震發生後至同年十二月間之上
    班情形亦僅證稱並不清楚等語（原審卷第一一六頁），證人羅學良則為和平鄉平
    等村內之鄰長、證人詹黃麗滿、楊天瑤、林惠娟、賴志昇等人則分別為被告戊○○之配偶、兄長及女婿，或與戊○○有職務上利害關係、或係戊○○之至親，其
    等所為證言之憑信性如何？即非無疑。另證人胡洪秀花證稱村長戊○○於會勘時
    沒有在場，證人何誠武則證稱會勘時村長戊○○在台中住院等語（原審卷第一五
    三、第一五四頁），然就何誠武部份證詞，據其於調查站證稱八十八年九二一地
    震發生後，係由林清隆會同鄉公所人員前往勘查，勘查當時渠與其妻均不在場等
    語（他字卷第八十頁反面），則何以其於原審審理中可肯定被告戊○○於上開人
    員前往其住處勘查時戊○○並未在場？頗令人生疑，參諸證人梁一正於調查站亦
    曾證稱本件和平鄉公所承辦補助申請勘查進行時，其亦有不在場之情等語（他字
    卷第九十四頁反面），則上開胡洪秀花僅以勘查進行時被告戊○○不在場，該勘
    查係指何次？又是否即得認定本件上開勘災期間戊○○均未在和平鄉平等村內進
    行實地勘查工作，亦容有疑問。另參諸前揭證人陳清信、洪高竹、宋春來、詹林
    美月、林茂祥、林鄭秀玉、黃金英、梁一正、林輝清、林榮昇、陳清文、洪進榮
    、何文生、詹楊秀鳳、楊美花等人於調查站指證戊○○確有到場進行住屋勘查之
    證詞，前開證人中有與戊○○有親戚關係之證人，其等於本件調查之初衡情並無
    可能串供集體誣陷被告戊○○，則平等村內與被告戊○○有親戚關係之證人及其
    他無特別利害關係之證人既指證曾於上開勘災期間見到被告戊○○到場會同林清
    隆及員警進行勘災查報之工作，自應以此部份案發之初之證詞較堪採信，被告上
    開辯稱，即難以憑信。另被告戊○○雖於偵查中曾供稱伊授權林清隆用伊之職章
    云云（見偵查卷第一百八十一頁正面），林清隆嗣於偵查中及原審審理時並附合
    其詞完全否認被告戊○○參與勘查住屋之事（他自卷第一九二頁正、反面，原審
    八十九年十月十二日審理筆錄），然依前開論述，被告戊○○曾於前所示勘查期
    間住院治療，固可認戊○○將勘災查報工作交由林清隆進行，並可能有時而將其
    職章委由林清隆蓋用之情，惟戊○○既非於勘災期間全程住院治療，已如前述，
    則戊○○既有至住屋現場勘查會同林清隆製作相關報表資料，衡諸事理，戊○○
    當無可能將職務上保管代表其職務上權利行使表徵之職章全程交由村幹事即林清
    隆使用，否則即難保不會發生本件之舞弊之情，故被告戊○○、林清隆嗣辯稱戊○○職章交由林清隆使用、勘查申報請領補助及慰助金之手續戊○○均未參與云
    云，核係戊○○犯後圖卸及林清隆故為迴護之詞，不足採信。基上說明，則證人
    鄭成功、劉春隆、羅學良、詹黃麗滿、楊天瑤、林惠娟、賴志昇、胡洪秀花、何
    誠武於原審審理時，分別結證稱被告戊○○並未至現場勘查云云，經核亦與前開
    事證矛盾不符，亦難採取。又本件四十四份九二一震災住屋勘查報表上，除八份
    未蓋警員職章外，其餘三十六份均蓋有村長戊○○、村幹事林清隆及警員會同勘
    驗之職章，雖經原審訊之四名警員其等分別會同勘查之情形時，證人洪樹涼結證
    稱：伊僅於八十八年十月二十八日會同林清隆勘查二戶外，其餘七次伊並未去，
    可能是同事拿伊職章去蓋的，這二次村長戊○○都沒有去等語；證人全學強結證
    稱：伊都沒有和村幹事去現場勘查，可能有時候不在派出所，同事拿伊的職章蓋
    的等語；證人薛志誠結證稱：伊沒有去會勘，有時伊不在派出所，同事會拿職章
    去蓋，同事間彼此有授權代蓋，記得村幹事有一天下午四、五點左右，拿空白勘
    查表給伊蓋，大約五、六張而已，上面並沒有其他章，他說是九二一震災的申請
    表，會另行勘查等語；證人陳崇伯結證稱：伊都沒有去會勘，有時伊不在派出所
    ，同事會拿職章去蓋，記得有一次村幹事拿空白勘查表給伊蓋，上面並沒有其他
    章，因報案時有時會漏蓋章，同事間彼此有授權代蓋等語，並有震災勘查報四十
    四份存卷足憑，然此部份員警之證詞至多僅得證明員警間有互為代理使用職章之
    情，尚難憑為被告戊○○未到場勘查之有利認定，亦難據以推定該震災勘查報表
    上村長、警員會同勘驗所蓋之職章，皆為同案被告林清隆為達到符合勘查災屋規
    定之形式，獨自一人所為，否則林清隆豈非獨自一人保管村長及數名警員之職章
    ，並一人從事全部勘災之工作？此顯與常情不符。
　(三)次就被告戊○○與林清隆至和平鄉平等村現場實地逐戶勘查住屋受損情形時，其
    二人均明知如後附表所示四十四戶房屋僅受有如附表所示毀損情形，竟基於共同
    圖利詹坤煌等四十四戶申請補助住戶及對於職務上掌管文書為公務員登載不實之
    概括犯意聯絡，對於附表所示詹坤煌等住屋受損情形，均不符合前開內政部函規
    定半倒標準，而於初次勘查後逕予認定符合「半倒」之標準，並由林清隆於職務
    上所掌九二一震災住屋勘查報表上，關於上開四十四戶受災情形均不實填載房屋
    均半倒，並以如附表所示方式檢附不實房屋受災照片，再由戊○○於林清隆所作
    成不實之勘查表蓋上核可章後，基於行使該偽造文書之犯意，持之再送交和平鄉
    公所民政課承辦人丙○○做書面審查，以圖使詹坤煌等四十四人獲得新台幣十萬
    元之慰助金及三萬元至三十二萬四千元不等之租金之不法利益，該案經和平鄉公
    所兼民政課課長己○○審核後，呈交給鄉長甲○○核定，暫以預付款科目發放慰
    助金及租金合計一千零九十八萬八千元。此部份戊○○、林清隆圖利四十四名住
    戶之事實，除據戊○○、林清隆於調查站供承不諱外，有如附表所示九二一震災
    住戶勘查表、勘查照片、台中縣調查站會同和平鄉公所及平等村辦公室所製作之
    房屋會勘記錄四十四紙附卷可憑（偵查卷第一三八頁及外放之證物），並經該四
    十四戶住戶即詹坤煌等人於調查站就其等房屋實際受損情形及與戊○○、林清隆
    所檢附送鄉公所申請補助之照片不符之處指證無訛（參詹坤煌等四十四人調查站
    筆錄部份）。而本件和平鄉平等村辦公室係分別於八十八年十一月八日、八十八
    年十二月十三日分兩批由村幹事林清隆前往和平鄉公所領回房屋半倒慰助金公庫
    支票，第一批於八十八年十一月十日前發予如附表所示編號一詹坤煌至編號二十
    九楊漢鐘等二十九戶，第二批於八十八年十二月十五日前發放予編號三十楊金盛
    至編號四十四白鈞鴻等共十五戶，由受災戶各自向和平鄉農會兌現完成申領手續
    等情，業據被告甲○○、戊○○及證人丙○○於調查站供證屬實（他字卷第一八
    七頁反面、第二○二頁反面、第二○七頁反面）。上開發放慰助金及租金補助期
    間，於八十八年十一月中旬，因己○○接獲平等村村民檢舉函檢舉前開勘查表有
    不實情形，被告甲○○即指示該課承辦人丙○○於同年十一月二十四日將該檢舉
    情事簽報予鄉長甲○○，被告甲○○並於八十八年十一月二十六日民政課課員丙○○簽呈上批示：「如課長擬」（課長己○○擬：如確實符合全倒、半倒之規定
    者，儘速發放慰助金，如有疑義或不符者，暫時不宜發放，待派員複查後專案辦
    理）；另於八十八年十二月二日函民政課、建設課、政風室及平等村辦公處：「
    一、據報貴村因九二一震災房屋受損情況與事實有所出入，為切實依照監督與時
    效並重之原則，擬請本所建管單位會同村辦公處進行複勘工作俾憑鑑定。二、另
    請貴辦公處為求公平確實，慰助金暨租金補助款即刻停止發放」，課長己○○與
    丙○○即依指示通知被告林清隆不要再發放並繳回剩餘支票。此部份之事實業據
    被告甲○○、證人己○○及丙○○於調查站供證屬實，並有和平鄉公所民政課員
    丙○○於八十八年十一月二十四所擬具簽呈、和平鄉公所八十八年十二月二日（
    ８８）和鄉民字第一五三九０號通知平等村辦公室立即停止發放前開慰助金及租
    金補助款之函文附卷足憑（本院卷第一三六、第一三七頁），嗣林清隆於獲知上
    開停止發放慰助金及租金補助款（之通知）後，仍執意將該補助款全數發放與詹
    坤煌等四十四戶，乃因林清隆已發放近三十戶的慰助金及租金補助，其自慮為公
    平起見，故執意於受告知停止發放後，仍將前揭第二批款項於前開時間發放予未
    領得款項之住戶，此已由林清隆於調查站供承屬實（他字卷第一九六頁）。又和
    平鄉公所建設課依上開經鄉長即被告甲○○批示之公文於八十八年十二月三、四
    日指派技士鄭永松與戊○○、林清隆二人共同進行受災戶災屋之複勘，然對於上
    開災屋是否符合內政部前揭函示中之半倒標準，並未能達成共識，為釐清受災屋
    複勘認定之責任歸屬，甲○○乃數度召集乙○○、己○○及丙○○等三人，針對
    前述議題加以研商，事後甲○○經林清隆告知而知悉戊○○、林清隆二人已將前
    開補助款全數發放後，雖明知戊○○、林清隆二人係以前開不實之勘查表以圖使
    渠等親友詹坤煌等四十四戶獲得不法利益，竟意圖對戊○○及林清隆等二人予以
    庇護，乃不接受乙○○所提出依照前揭內政部函示說明二第四點之規定即逕由和
    平鄉公所民政及建設課共同核定上開平等村詹坤煌等四十四戶災屋不符合「半倒
    」之認定標準，並依法追討溢發之補助金之意見，仍裁示由乙○○及丙○○於八
    十九年一月十二日，再共同赴平等村進行第二次複勘，被告甲○○並依戊○○及
    林清隆二人前所判定之結果將詹坤煌等四十四戶災屋判定為符合「半倒」之標準
    ，於八十九年二月一日在建設課技士鄭永松於一月三十一日所擬具：「另將複驗
    勘查表移請村辦公處，作為再以判定全、半倒危屋之參考資料」（說明二）等語
    之簽呈上，批示：「速複勘不得有誤，並依規定辦理」，然乙○○及丙○○等人
    因堅持不願負擔認定不實之責，乃分別於鄉公所之勘查表上註明「危屋全、半倒
    判定，請村長、村幹事判定」，並不再表示意見等情，業據證人乙○○於調查站
    證稱：「我雖明知我所勘驗之詹坤煌等四十四戶住屋不符內政部規定之住屋半倒
    認定標準，但因鄉長甲○○已裁示依民政課代理課長己○○及丙○○之意見辦理
    ，即有關災屋複勘後仍由村長、村幹事負責住屋全、半倒之認定，故我才會對於
    戊○○及林清隆在該複勘調查表上裁定房屋半倒之錯誤判決沒有表示任何意見。
    」等語；及證人即和平鄉民政課承辦人丙○○於調查站訊問時證稱：「如我前述
    ，和平鄉公所於八十九年一月十二日辦理平等村第二次複勘後，我與乙○○、己○○隨即針對災屋是否符合半倒規定多次與鄉長甲○○進行研商，討論時乙○○
    曾向鄉長甲○○表示平等村受災戶房屋受損狀況並不符合內政部函文規定之半倒
    標準，我則表示房屋均尚可居住，另我與己○○認為災屋慰助金及租金補助費既
    已發放恐難追回，且恐遭受不利，又我等均不願擔負認定不實之責任，乃認為複
    勘災屋是否符合半倒標準仍應交由村長及村幹事認定，鄉長甲○○雖瞭解平等村
    四十四戶災屋不符半倒標準，但最後仍裁示支持我與己○○之意見，將複勘災屋
    全、半倒認定權交由村長及村幹事判定，故建設課在複勘勘查表載明受災戶毀損
    狀況外，並於表中載明『房屋全、半倒判定，請村長、村幹事判決』之意見，我
    並將前述勘查表送交平等村村長、村幹事，而村長及村幹事最後仍維持原判，將
    此四十四戶受災戶判定為半倒。」等語（參乙○○、丙○○調查站筆錄），林清
    隆於調查站訊問時則供稱：鄉長甲○○曾召開會議，與建設課長乙○○、民政課
    長己○○、民政課承辦人丙○○研究解決之道，伊表示房屋半倒補助金已發放完
    畢，無法追回，大家商議以複勘方式讓補助案判定為「半倒」，使該四十四戶之
    補助金不用繳回，鄉長亦裁示逕由村長、村幹事判定即可等語（見調查站八十九
    年六月一日訊問筆錄），復有台中縣和平鄉公所簽呈一紙附卷可稽。依上開所論
    ，足見被告甲○○於八十八年十一月二十四日左右，已知悉戊○○、林清隆辦理
    九二一地震勘災可能有查報不實之情，方囑下屬擬具簽呈命林清隆等人停止發放
    款項並指示進行複（勘）查，而於八十八年十二月三日、八十九年一月十二日和
    平鄉公所職員會同戊○○、林清隆等二人對平等村內災戶住屋複勘後，被告甲○○亦顯已知悉詹廣博及林清隆確有查報災情不實而有圖利住戶之情，乃竟不思依
    其主管長官之職權依法舉發其等犯行，仍一再為緩頰之舉，要求鄉公所內職員配
    合依村長戊○○及村幹事林清隆原查報之不實意見為最後認定之依據，其時被告
    甲○○主觀上已有庇護戊○○及林清隆不法犯行之意甚明。又本件嗣後因該案已
    有民眾向司法機關檢舉，和平鄉公所建設課為釐清本案之責任歸屬，乃於八十九
    年三月一日將該課複勘平等村詹坤煌等人住屋不符合內政部前揭函文有關「半倒
    」之認定標準結果，再次簽報甲○○核示，然甲○○仍不願據以舉發戊○○及林
    清隆圖利詹坤煌等四十四人之不法犯行，仍以「本案已逕行由司法單位調查中，
    俟調查結果後再議」批示意見，並將該件簽呈存參，有該簽呈附卷可稽（他字卷
    第一七六、一七七頁），亦足徵被告甲○○故不為舉發其已知貪污有據由其委託
    承辦公務之戊○○及林清隆二人犯行，堪以認定。至原同案被告林清隆於原審審
    理中改稱：鄉長並未召開會議，伊亦未於調查站說開會要以複勘之方式處理補助
    款云云（見原審八十九年十一月二日審理筆錄），證人丙○○、己○○嗣於原審
    審理時均改稱：當時並未開會協商交由村里長來認定半倒、全倒的標準云云（見
    原審八十九年十一月二日審理筆錄）；證人乙○○亦結證稱：鄉長並未裁示要伊
    與丙○○去做第二次會勘，依之前判定結果將四十四戶判定為全倒或半倒等語云
    云（見原審八十九年十一月十六日審理筆錄），均核與渠等於調查站所供不符，
    衡以其等嗣經知悉被告甲○○經起訴後可能遭重刑判決，且亦可能考量到分別有
    與被告甲○○有上、下屬之工作上利害關係，依案重初供原則，應以渠等於本件
    偵查之初尚未權衡利害關係下所為之證詞較為可採，渠等嗣故為迴護被告甲○○
    之證詞，不足採取。綜上，被告甲○○、戊○○上開所辯，均難採信，本件事證
    明確，被告二人犯行均堪認定。
二、按被告甲○○為台中縣和平鄉鄉長，為依據法令從事公務之人員。核其所為係犯
    貪污治罪條例第十三條第二項之罪。被告戊○○係台中縣和平鄉平等村之村長，
    負責辦理平等村有關九二一震災住屋全倒、半倒之勘查、認定並受理受災戶住屋
    全倒、半倒之慰助金及受災戶租金補助之申請、審查、發放等業務，為依據法令
    受主管長官和平鄉公所鄉長甲○○委託承辦公務之人員，其明知如附表所示編號
    一至四十四等住戶之房屋毀損情形並非半倒，不符合請領住屋全倒慰助金及租金
    補助之資格，竟與林清隆共同基於圖利詹坤煌等四十四名住戶詐領賑災款項之犯
    意，於其職務上所掌管之「九二一震災住屋勘查報表」上由平等村幹事林清隆為
    不實之登載，再由其核章表示同意，致使詹坤煌等四十四名住戶取得住屋半倒之
    資格，得以請領住屋半倒慰助金及租金補助，足以生損害於政府核發慰助金之正
    確性及公平性及增加政府財政支出之負擔，核其所為，係犯貪污治罪條例第六條
    第一項第四款之圖利罪及刑法第二百十六條、第二百十三條之行使登載不實公文
    書罪。被告戊○○與林清隆就上開犯行有犯意聯絡及行為分擔，均為共同正犯。
    被告戊○○先後不實登載「九二一震災住屋勘查報表」公文書及圖利之行為，其
    時間緊接，手段同一，所觸犯犯罪構成要件相同之罪名，顯係基於概括犯意而反
    覆為之，為連續犯，應各依刑法第五十六條之規定，論以一罪，並加重其刑。被
    告戊○○於公文書登載不實之低度行為，應為行使之高度行為所吸收，不另論處
    。又被告戊○○所犯前開圖利罪與行使登載不實公文書罪二者間，有方法、結果
    之牽連關係，為牽連犯之裁判上一罪關係，應依刑法第五十五條之規定，從一重
    之圖利罪論處。公訴人雖就被告戊○○前揭行使登載不實公文書罪行部份，未於
    起訴事實敘及，惟此部分與已起訴之部分有牽連犯之裁判上一罪關係，自為起訴
    效力所及，本院自得併予審理。又貪污治罪條例業於九十年十一月七日修正公布
    ，修正前第六條第一項第四款之規定：「對於主管或監督之事務，直接或間接圖
    私人不法之利益者」，修正為「對於主管或監督之事務，明知違背法令，直接或
    間接圖自己或其他私人不法利益，因而獲得利益者」，修正後之規定，將「明知
    違背法令」、「圖自己或其他私人之不法利益」及「獲得利益」等列為犯罪構成
    要件，比較新舊法之結果，自以適用裁判時之現行法，即犯罪構成要件較為嚴格
    之貪污治罪條例第六條第一項第四款之規定，對於被告戊○○較為有利，併此敘
    明。乃原審未察，遽予被告無罪之諭知，顯有未合，檢察官上訴意旨指摘原判決
    不當，為有理由，應由本院將原判決撤銷改判，爰審酌被告甲○○、戊○○二人
    素行紀錄良好，此有臺灣高等法院被告全國前案紀錄一份在卷可稽，被告甲○○
    身為鄉長，於九二一震災期間負責綜理督導和平鄉鄉公所辦理救災復建等相關業
    務，戊○○身為村長，辦理九二一地震住屋全倒、半倒之判定及慰助金、租金補
    助之受理、審查等業務，戊○○明知如附表所示四十四名住戶均不符合發放標準
    ，竟昧於情面，而藐視法令規範，而為不實之認定，藉以圖利與其具有親友里鄰
    關係之四十四住戶，獲取不法利益達一千萬元之鉅，濫用政府照顧民眾之美意，
    有失政府對於民眾之威信及發放賑災款項之公平性，間接足以影響政府財政負擔
    ，甲○○身為主管長官不為監督，放任下屬非法犯行故不為舉發，犯後猶否認犯
    行，未知悔悟等一切情狀，分別量處如主文第二、三項所示之刑，以示懲儆，被
    告甲○○依其犯罪之性質，亦不宜為緩刑之宣告，又被告二人係犯貪污治罪條例
    之罪，經本院宣告有期徒刑以上之刑，自應依貪污治罪條例第十七條之規定，分
    別併予宣告褫奪公權四年。另按貪污治罪條例第十條第一項固規定犯第四條至第
    六條之罪者，其所得之財物，應予追繳，然該條之規定係以所得者為限，其無所
    得或已發還者，自無從再為追繳或發還之諭知（最高法院五十四年台上字第二六
    五號判例要旨參照），而被告戊○○並無所得，自無庸再諭知追繳該所得之財物
    ，附此敘明。
三、據上論結，應依刑事訴訟法第三百六十九條第一項前段、第三百六十四條、第二
    百九十九條第一項前段、修正後貪污治罪條例第二條、第六條第一項第四款、第
    十三條第二項、第十七條，刑法第二條第一項前段、第十一條前段、第二十八條
    、第五十五條、第五十六條、第三十七條第二項、第二百十六條、第二百十三條
    ，判決如主文。
本案經檢察官丁○○到庭執行職務。
中      華      民      國　    九十一   年    　十一     月    二十七  日
                                    臺灣高等法院臺中分院刑事第二庭
                                          審判長法  官  羅  禮  政
                 法　官　蔡　聰　明
                                                法  官　陳　欣　安
右正本證明與原本無異。
如不服本判決應於收受送達後十日內向本院提出上訴書狀，其未敘述上訴之理由者並
得於提起上訴後十日內向本院補提理由書（均須按他造當事人之人數附繕本）。
                                                書記官  紀　美　鈺
中      華      民      國　    九十一   年    　十一     月    二十八  日
附錄論罪科刑法條
貪污治罪條例：
第六條
有下列行為之一者，處五年以上有期徒刑，得併科新臺幣三千萬元以下罰金：
  一  意圖得利，抑留不發職務上應發之財物者。
  二  募集款項或徵用土地、財物，從中舞弊者。
  三  竊取或侵占職務上持有之非公用私有器材、財物者。
  四  對於主管或監督之事務，明知違背法令，直接或間接圖自己或其他私
      人不法利益，因而獲得利益者。
  五  對於非主管或監督之事務，明知違背法令，利用職權機會或身分圖自
      己或其他私人不法利益，因而獲得利益者。
前項第一款至第三款之未遂犯罰之。
第十三條第二項
公務機關主管長官對於受其委託承辦公務之人，明知貪污有據，而予以庇護或不為舉
發者，處六月以上五年以下有期徒刑。
                                                                        Ｒ
